---
title: "Patrones en la sintomatología depresiva de participantes estudio ELSOC"
subtitle: "Minería de Datos con Python"
author: "T. Arriaza, C. Delgado, S. Urquizo"
date: "13 Junio 2022"
output:
  xaringan::moon_reader:
    css: xaringan-themer.css
---

```{r xaringan-themer, include=FALSE, warning=FALSE}
library(xaringanthemer)
library(tidyverse)
library(kableExtra)
options(knitr.table.format = "html") 
knitr::opts_chunk$set(echo = FALSE,
                      warning = FALSE,
                      message = FALSE)

style_mono_accent(
  base_color = '#21918c',
  header_font_google = google_font("Josefin Sans"),
  text_font_google   = google_font("Montserrat", "300", "300i"),
  code_font_google   = google_font("Fira Mono"),
  extra_css = list(
  ".small" = list("font-size" = "75%")),
  colors = c(
  azul = '#3b528b',
  morado = '#440154',
  amarillo = '#fde725',
  verde = '#21918c',
  white = "#FFFFFF"
))
```

<h1>.morado[¿Para qué estudiar la sintomatología depresiva?]</h1>

La depresión es un problema de Salud Pública en el mundo. En Chile la ENS estima que  la prevalencia de la **.morado[sospecha de depresión]**  llega a un un **.morado[15.8%]** en la población general.

Hablar de **.morado[sintomatología depresiva]** nos permite poner énfasis en un malestar que todos llevamos con diferente **.morado[intensidad]**.

Cabe la pregunta sí existen **.morado[patrones]** entre personas diferentes respecto al grado con que experimentan síntomas que caracterizan un episodio depresivo mayor. 

---

<h1>.morado[Sobre la escala PHQ-9]</h1>
.pull-left[

```{r}
tibble('Sintoma'=  c('Poco interés', 'Decaído(a)',
                     'Dificultad de sueño','Con poca energía',
                     'Problemas de apetito','Se ha sentido mal consigo mismo',
                     'Dificultad concentración',
                     'Muy lento o demasiado agitado',
                     'Ideación suicida'),
        'Código'=c('s01','s02','s03',
                    's04','s05','s06',
                    's07','s08','s09'))%>%knitr::kable(align = 'lc',
                                                       format = 'html',
                                                       full_width=FALSE,
                                                       font_size=9)
```

]
.pull-right[
Durante las **.morado[últimas dos semanas]:** 

.center[*¿Qué tan seguido ha tenido molestias debido a los siguientes problemas?*]

* **.morado[Nunca]** 
* **.morado[Algunos]** 
* **.morado[Varios]** 
* **.morado[Todos]**
]
---

<h1>.morado[Sobre ELSOC]</h1>

El .morado[Estudio Longitudinal Social de Chile] **.morado[(ELSOC)]** es una iniciativa del *Centro de Estudios del Conflicto y la Cohesión Social*. Organismo que es patrocinado por distintas universidades.

Es una encuesta longitudinal que busca ser representativa de la **.morado[población urbana]** y sigue al mismo grupo de personas desde el 2016 hasta el 2026. 

Uno de sus módulos principales es **.morado[Salud y Bienestar]**, contiene el cuestionario **.morado[PHQ-9]**, y ha sido aplicado año tras año.

Nosotros ocuparemos sólo la base del **.morado[2016]** la cual cuenta con 2927 observaciones.


---

<h1> .morado[Frecuencias relativas PHQ-9] </h1>

<iframe src="GRAFICOS/freq-sinto.html" width="100%" height="400" id="igraph" scrolling="no" seamless="seamless" frameBorder="0"> </iframe>

.center[Para el año 2016 de la muestra del estudio ELSOC]

---

<h1> .morado[Patrones de intesidad en la PHQ-9] </h1>

Las metodologías **.morado[No Supervisadas]** nos permiten identificar grupos dentro de nuestros datos.

El algortimo más popular de clustering **.morado[K-means]** puede ser adaptado para datos categóricos.

Poder identificar grupos en la intensidad de los síntomas de la escala PHQ-9 podría favorecer la prevención de este tipo de trastornos. Puede ser el punto de partida para análisis preventivos de sub-poblaciones en mayor riesgo de depresión u otros trastornos.

---

<h1> Algoritmo K-Modes </h1>

Permite identificar grupos de observaciones con características similares entre sí, pero distintas entre grupos.

**.verde[K-modes]** ocupa las modas de las distintas variables como centro de masa para definir **.verde[similaridad]**.

A partir de **.verde[k modas iniciales]** asignamos una observación al cluster más cercano según la medida de **.verde[disimiltud]**. Esta función la definimos como $d_{sim}(x,y)$, la que toma dos vectores de p dimensiones y cuenta el número de componentes con valores distintos. 

Dado un número **k** de clusters, definimos como **.verde[función de pérdida]** a la suma total de la disimilitud de las observaciones respecto a su centroide asignado:

$$\sum^{k}_{j=1}\sum^{m_j}_{i=1}\text{d}_{sim}(x_{ij},c_j)$$

---

<h1> Número óptimo de clusters </h1>

<iframe src="GRAFICOS/costo_cluster.html" width="100%" height="400" id="igraph" scrolling="no" seamless="seamless" frameBorder="0"> </iframe>
.center[Escogemos **tres** clusters como el número óptimo]
---
<h1> Centroides clusters </h1>

.pull-left[
.center[ Los centroides corresponden a la **.verde[moda]** de cada columna dentro de un cluster]
]

.pull-right[

```{r}
modas_cl <- read_csv("DATOS/modas_cl.csv")%>%select(-1)
knitr::kable(modas_cl,
       format = 'html')
```

]

---

<h1> Distribución de los clusters </h1>

<iframe src="GRAFICOS/props_cluster.html" width="100%" height="400" id="igraph" scrolling="no" seamless="seamless" frameBorder="0"> </iframe>

.center[Para el año 2016 de la muestra ELSOC (de un total de 2888 observaciones)]
---

<h1> .azul[Sintomatología según cluster] </h1>

<iframe src="GRAFICOS/sintomas_por_cluster.html" width="100%" height="400" id="igraph" scrolling="no" seamless="seamless" frameBorder="0"> </iframe>

---

<h1> .azul[Desempeño K-Modes] </h1>

.pull-left[
Podemos comparar la **.azul[disimilitud promedio al interior]** de cada cluster respecto a su centroide:
```{r}
knitr::kable(tibble('Cluster'=c(0,1,2),
       'Dist dentro'=c(1.91,2.78,4.09)),
       format = 'html')

```

```{r}
d_01 <- round((1.91+2.78)/6,2)
d_02 <- round((1.91+4.09)/8,2)
d_12 <- round((2.78+4.09)/6,2)
```

]

.pull-right[

Y analizar la **.azul[distancia entre centroides]**:
* **.azul[C0C1:]** 6
* **.azul[C0C2:]** 8
* **.azul[C1C2:]** 6

]

---
<h1> .amarillo[Comentarios y conclusiones] </h1>

* Algoritmo **.verde[K-Modes]** no incopora la noción de orden en las categorías.

* No hay buena literatura sobre el **.azul[desempeño]** del algortimo **.verde[K-Modes]**.

* No es claro cómo determinar un número óptimo de clusters teniendo en cuenta la **.amarillo[replicabilidad]** de los clusters respecto a otras muestras.
